臺灣高等法院臺南分院民事判決　96年度勞上易字第3號
上　訴　人　統聯汽車客運股份有限公司
法定代理人　丙○○
訴訟代理人　丁○○
　　　　　　乙○○
　　　　　　己○○
被 上訴 人　戊○○
訴訟代理人　李永裕　律師
複 代理 人　甲○○
上列當事人間請求給付退休金事件，上訴人對於中華民國95年12
月13日臺灣臺南地方法院第一審判決（94年度勞訴字第35號）提
起上訴，本院於96年5月8日言詞辯論終結，判決如下：
    主  文
上訴駁回。
原判決主文第一項上訴人應給付被上訴人之金額誤載為「新台幣
陸拾參萬柒仟柒佰柒拾玖元」，應更正為「新台幣陸拾參萬柒仟
柒佰肆拾玖元」。
第二審訴訟費用由上訴人負擔。
    事  實
甲、上訴人方面：
一、聲明：求為判決：(一)原判決不利於上訴人部分廢棄。(二)上開
    廢棄部分，被上訴人第一審之訴駁回。(三)第一、二審訴訟費
    用由被上訴人負擔。
二、陳述：除與原判決記載相同者，茲引用之外，補稱略以：
（一）原審判決以例休假加給、窗簾補貼、膠水補貼及楷模獎金
      非屬經常性給與，不列入平均工資之計算外，其餘項目皆
      納入平均薪資之計算，據以計算退休金及老年給付，判令
      上訴人應給付新台幣（下同）63萬餘元，惟平均薪資之計
      算尚有爭議：
    1.最高法院民國（下同）79年度台上字第242號判決中肯認
      ，工資係勞工之勞力所得，倘雇主為改善勞工生活而給付
      非經常性給與，或為其單方之目的，給付具有獎勵、恩惠
      性質之給與，即非為勞工之工作對價，應不得列入工資範
      圍之內。上訴人公司薪資給付項目中，除本俸與延長工時
      加給（即加班費）係屬於駕駛員勞力所得外，其餘項目皆
      為具獎勵性及恩惠性之給與，不得列入平均工資之計算：
    (1)技勤本俸：係上訴人公司為鼓勵駕駛員能達成預定目標趟
      次，而給付具獎勵性之給與；因駕駛員能否達成尚不確定
      ，故此項給與非屬經常性，不得列入平均工資之計算。
    (2)伙食費：本項係屬上訴人公司為改善勞工生活而給付並無
      勞動對價之津貼，雖每月固定給與，但係屬於津貼性質，
      非勞務對價，最高法院79年度台上字第242號判決肯認之
      。
    (3)ISO安全獎金：本項係鼓勵當月總點數達標準以上，且安
      全服務良好、未遭客人投訴、未違反行車安全規定者，才
      加發本項3,000元獎金，況且安全駕駛本係駕駛員之主要
      義務，上訴人本可不發與任何獎金，顯見本項係上訴人公
      司為鼓勵駕駛員安全駕駛所加發之獎金，不得列入平均工
      資之計算。
    (4)清潔獎金：當月為模範班車、並清潔檢查通過、無任何客
      人投訴，發予清潔獎金。模範班車覆檢者，獎金對半計算
      。另外全月里程未達1萬公里、出車天數未達標準、當月
      到離職者不予發放。
    (5)清潔代金：乙部車發予2,000元，須通過公司檢查，則預
      先支付下個月代金，當月到離職或隔月離職者不予發放。
    2.由上可知，上述各項或為獎勵性給與、或為津貼、或為補
      助性質，均不得列入平均工資之計算，原審未加細鐸，則
      據以認定皆為勞務對價，屬經常性給與，而列入計算，實
      有違誤。
（二）關於投保薪資，被上訴人79年1月進入上訴人公司，於94
      年1月退休時，任職期間長達15年，每月應扣繳勞保費數
      額，亦明白呈現在薪資單上，倘被上訴人有異議，理應向
      上訴人公司立即反應，但被上訴人卻未為反應，反而按月
      領取薪資長達15年，其有默示之意思表示，且與上訴人互
      相一致，即應視為約定，不應於退休後再行翻異請求，實
      有違誠信原則。
（三）退休金部分：依勞動基準法第55條第1項第1款規定：「按
      其工作年資，每滿1年給予2個基數。但超過15年之工作年
      資，每滿1年給予1個基數，…」，被上訴人於79年1月16
      日進入上訴人公司任職，至94年1月15日服務滿15年，且
      年滿55歲，依上開規定，被上訴人可領取30個基數（15×
      2＝30）之退休金。
（四）綜上所述，上訴人公司已合理計算退休金及老年給付，並
      依法給付被上訴人，被上訴人不得再另行計算請求。
三、證據：援用原審提出之證據。
乙、被上訴人方面：
一、聲明：求為判決：(一)上訴駁回。(二)第二審訴訟費用由上訴人
    負擔。
二、陳述：除與原判決記載相同者，茲引用之外，補稱略以：
（一）與本件相同情形之案件，除有臺灣高等法院95年度勞上易
      字第58號判決在案外，現另有臺灣高等法院96年度勞上易
      字第8號判決可稽，該等判決皆認定技勤本俸、伙食費、
      安全獎金、清潔獎金及清潔代金等5項均屬工資之一部，
      應計入平均工資計算，祈請鈞院參酌。
（二）按工資為勞工因為工作而獲得之報酬，包括工資、薪津及
      按時、計日、計月、計件，以現金或實物等方式給付之獎
      金、津貼及其他經常性給與，此為勞動基準法第2條第3款
      所明定。同法施行細則第10條並將勞工非因工作而獲得之
      對價或雇主為單方之目的而為任意性、恩給性之給付，如
      年終獎金、競賽獎金、夜點費等，明文排除於上開條款所
      稱『其他任何名義經常性給與』範圍外，以杜爭議。故勞
      動基準法第2條第3項規定之工資，不僅為勞工因工作而獲
      得之報酬，且須經常性之給與，始足當之。勞工因工作而
      獲得者，如經常性給與之工資、薪金固不論，即便是按計
      時、計日、計月、計件，以現金或實物等方式給與之獎金
      、津貼及其他任何名義之給與，如屬經常性者，亦均屬之
      。是其給付究屬工資抑係該條所定之給與，仍應具體認定
      ，不因形式上所用名稱為何而受影響（最高法院91年度台
      上字第347號判決意旨參照）。以下分項析述之：
    1.技勤本俸：上訴人於原審主張技勤本俸係針對路線長短及
      勞務程度訂定標準發給，可知此係上訴人依駕駛員完成之
      不同路線趟次而為之給付，路線越長，津貼越多，故技勤
      本俸自屬經常性之給付，且為駕駛員提供勞務之對價，自
      屬勞動基準法第2條第3款規定之工資。
    2.伙食費：按交通及伙食津貼之性質，係對每一從事工作之
      勞工給與便利工作之報酬，亦應視為其提供勞務所得之薪
      資，於計算平均工資時，一併列入計算，不因其給付方式
      不同，而受影響，最高行政法院78年度判字第2552號判決
      著有明文。本件伙食津貼依被上訴人提出、上訴人所不爭
      執之薪資明細表觀之，係屬每月固定給予1,800元，核屬
      經常性之給與，自屬勞動基準法第2條第3款規定之工資。
    3.例休假加給：上訴人主張例休假加給係依勞動基準法公告
      之應休假天數，如有因勤務需要排定出車，未能於當月休
      完者，即發給之，該每日加給依當月「本俸」加「延長工
      時加給」兩項金額除以當月日曆天數得之，則其性質上與
      假出津貼相同，屬假日加班費之性質，應屬勞工在一相當
      期間內，於一般勞動情況所可得之給與，屬經常性給與，
      核屬勞動基準法第2條第3款規定之工資。
    4.ISO安全獎金：自被上訴人每月薪資總表觀之，在職之駕
      駛員每月均固定領有3,000元之ISO安全獎金，被上訴人僅
      須維持一定之『勤勞度』即經常領得，亦有經常性給與之
      性質，應為勞工因工作而獲得之經常性報酬，非偶然性之
      競賽獎金或特殊功績獎金等勞動基準法施行細則第10條第
      2款之獎金範疇，故應視為工資之一部。
    5.清潔獎金、清潔代金：按所謂工資，係指勞工因工作而獲
      得之報酬，換言之，工資係勞工之勞力所得，為其勞動之
      對價，且須為經常性之給與，始足當之。所謂經常性之給
      與，係指非勞動基準法施行細則第10條所列各款之情形，
      縱在時間上、金額上非固定，只要在一般情形下經常可以
      領得之給付即屬之，亦即只要某種給與係屬工作上之報酬
      ，在制度上有經常性者，即得列入平均工資並以之計算退
      休金。被上訴人每月皆領取清潔獎金、清潔代金，顯然此
      屬經常性之給與。況清潔獎金及清潔代金，雖名曰『獎金
      』、『代金』，實為擔任駕駛員之被上訴人於收班後從事
      清理車輛工作之對價，即為受僱人實際勞動後始能獲得，
      屬經常性之給與，又非屬勞動基準法施行細則第10條各款
      之情形，自應為工資之一部。
三、證據：除援用原審提出者外，補提臺灣高等法院95年度勞上
    易字第58號判決、最高法院行政院78年度判字第2552號判決
    要旨、臺灣高等法院96年度勞上易字第8號判決影本等各1份
    為證。
    理  由
一、被上訴人起訴主張：被上訴人為37年出生，於79年1月16日
    進入上訴人公司任職，至94年1月15日止服務滿15年，且年
    滿55歲，爰依勞動基準法之規定辦理退休。上訴人公司於94
    年1月31日給付被上訴人退休金1,196,940元，以被上訴人服
    務15年，可領取30個基數（即月平均工資）計算，可知上訴
    人公司係以被上訴人月平均工資39,898元（1,196,940/30=3
    9,898）來計算被上訴人退休金。惟被上訴人之月平均工資
    實不止於此。影響所及，除被上訴人自上訴人公司領取之退
    休金有所短少外，被上訴人應得之勞工保險老年給付亦有不
    足。其不足部分可分述如下：(一)退休金差額部分：被上訴人
    固係於94年1月間退休，然被上訴人94年1月份並無工作，因
    此，被上訴人月平均工資之計算應自93年12月份往前推6個
    月，上訴人公司亦係依此計算被上訴人之月平均工資。而被
    上訴人93年7月至12月之工資分別為7月份58,862元、8月份
    60,448元、9月份48,685元、10月份47,855元、11月份44,76
    5元、12月份47,960元，是以被上訴人核准退休時之月平均
    工資為56,281元（應為51,429元）（58,862+60,448+48,685
    +47,855+44,765+47,960=308,575，308,575/6 =51,429，元
    以下四捨五入），則上訴人應發給被上訴人退休金1,542,87
    0元（51,429x30=1,542,870），而上訴人僅發給被上訴人退
    休金1,196,940元，短少345,930元，被上訴人爰依兩造之契
    約及勞動基準法第55條之規定，請求上訴人發給短少之退休
    金345,930元。(二)勞工保險老年給付差額部分：被上訴人勞
    工保險總投保年資29年，前15年每年1個基數，後14年每年2
    個基數，合計43個基數，而被上訴人每月薪資均在42,000元
    以上，依勞工保險投保薪資分級表之規定，應以月投保薪資
    42,000元投保第22級，上訴人公司竟以33,300元作為被上訴
    人之月投保薪資，以致被上訴人本應領取之勞工保險老年給
    付為1,806,000（42,000x43 =1,806,000），僅領取1,501,
    431元（34,917x43=1,501,431），短少304,569元，被上訴
    人爰依勞工保險條例第72條第2項及不完全給付之規定，擇
    一請求上訴人給付勞工保險老年給付之差額304,569元。(三)
    加班費部分：被上訴人受僱於上訴人公司擔任駕駛員乙職，
    自79年1月16日到職，皆於上訴人公司之指派及監督下執行
    職務，至退休時止，期間每每因上訴人每日排班時間不定，
    而有嚴重超時工作情形發生，平均每天工作時間長達12小時
   （720分鐘）以上，嚴重者甚至幾達16小時（950分鐘）。被
    上訴人僅此一技之長，為養家活口而勉力接受上訴人此不當
    之工時制度。惟上訴人並未依法計算並給付加班費，準此，
    上訴人之薪資給付方式自違反勞動基準法之強制規定，被上
    訴人就上訴人未給付加班費部分，自得依法請求。被上訴人
    加班時間之正確計算方式應以每日實際工作時間減去正常工
    時（即每日8小時或480分鐘），再分別計算是否為延長工時
    在2小時內（即超時120分鐘）、或再延長2小時（即超時第
    120分鐘至240分鐘）或繼續延長工時（即延長工時超過4小
    時以上者，按此為非法延長工時工作，如繼續超時工作當依
    假日工時一般以加倍採計），例如工作時間如為15小時（90
    0分鐘），則該日加班時間應為900分鐘減去480分鐘，即加
    班時間為420分鐘，第一段延長工時為120分鐘，第二段延長
    工時為120分鐘，以此時間認定加班時間始符合勞動基準法
    之規定。復按雇主應置備勞工工資清冊，將發放工資、工資
    計算項目、工資總額等事項記入。工資清冊應保存5年；勞
    動基準法第23條第2項定有明文。由於被上訴人僅知悉其每
    日工作時數均在12小時以上，而上訴人發給之延時工資均有
    短少，詳細資料均存放於上訴人之處，爰請求上訴人應提出
    被上訴人最近5年內之工資清冊及出勤卡，即自89年1月1日
    起至93年12月31日止，被上訴人先就此部分請求1元之加班
    費。爰依勞動契約法律關係提起本件訴訟，請求判命上訴人
    應給付被上訴人650,500元，及自起訴狀繕本送達翌日起至
    清償日止，按週年利率百分之5計算之利息，及上訴人應計
    算並給付被上訴人自89年1月1日起至93年12月31日止之延時
    工資1元之判決
  　等語。
二、上訴人則以：（一）加班費部分：(一)按勞動基準法第21條第
    1項規定：「工資由勞雇雙方議定之。但不得低於基本工資
    。」故勞方所得薪資原則上應任由勞雇雙方議定，僅所議定
    之數額不得低於行政院所核定之基本工資，上訴人核算加班
    費之方式及其金額，已優於勞動基準法之規定，被上訴人以
    薪資表上分項分名任意爭執，實有違契約之原意與誠信。又
    勞雇雙方所約定之月薪如不低於行政院發布之基本工資，則
    勞方不得再行請求，可知勞雇雙方所約定之月薪，如不低於
    基本工資加計例休假日及延長工時等應加給工資之總額，勞
    方即不得再行請求，上訴人公司給付被上訴人任職期間之經
    常性與非經常性給與總和之工資皆高達4、5萬元以上，遠高
    於行政院所頒布之基本工資，被上訴人實無再行請求之理。
    (二)上訴人公司訂有「統聯汽車客運股份有限公司駕駛員薪給
    辦法」，被上訴人於任職期間對於上訴人每月給予之薪資表
    中工資、加班費等各項給予計算之基礎與方式均無異議，並
    按月領取薪資長達15年之久，亦應已有默示之意思表示互相
    一致（參照最高法院21年上字第824號判例），即應視為約
    定，被上訴人於離職後，突然推翻同意多年之計算方式，實
    有違誠信。(三)上訴人統聯公司對於所屬員工之薪資核算，皆
    依勞動基準法之規定或優於該法之計算方式，關於加班費之
    計算亦復如此，區分為下列兩種：(1)逾時津貼：上訴人公司
    以駕駛員之日薪換算成小時所得及分鐘所得為基準，依駕駛
    員實際之工作時間合併計算逾時津貼。依前揭規定，工作時
    間超時在2小時以內者，加給3分之1逾時津貼，再超時2小時
    者，再加給3分之2之逾時津貼，實則上訴人公司按月發放之
    逾時津貼，皆依法發放並無短少。(2)功績獎金：實質上之加
    班費給與，上訴人公司係一國道長途客運業者，長途客運業
    之性質及駕駛員之工作內容與一般有固定工作地點勞工之工
    作方式即有不同，工作時間本較具彈性，其薪資計算方式亦
    應有異。上訴人公司於設計薪資計算方式時，即預慮國道客
    運行駛路線之不同、尖峰離峰等交通壅塞情形或其他原因造
    成工時不易掌握，而依各路線行駛距離及時間，設定以點數
    計算方式給付，並依該點數換算金額為功績獎金。(3)上訴人
    已於88年後將加班費之給予方式合併更名為「延長工時加給
    」以求名實相符，其金額不但沒有減少，反而更形增加（平
    均皆高達3萬元以上），被上訴人主張顯係違誤。(四)另被上
    訴人要求上訴人提出89年至93年止之每日延長工時時數、延
    時工資及工資清冊云云，惟計算上訴人公司所屬駕駛員之每
    日延長工時時數暨延時工資係以每日之駕駛車憑單為依據，
    駕駛車憑單即為駕駛員之出勤卡，依勞動基準法第30條第5
    項規定：「雇主應置備勞工簽到簿或出勤卡，逐日記載勞工
    出勤情形。此項簿卡應保存1年。」是依前項規定，上訴人
    公司僅有保存1年之義務。再者，每月薪資單皆有發放給被
    上訴人，薪資表並無存放在上訴人公司之情形，因此，被上
    訴人依民事訴訟法第245條要求上訴人計算89年至93年止，
    每日之延長工時及延長工時工資，實無理由。(五)由上可知，
    上訴人公司之薪資計算，除本俸外，逾時津貼及功績獎金為
    加班費之給予，無庸置疑；其餘項目如安全獎金、假日津貼
    等，為獎勵性之給予，被上訴人於離職後再行翻異請求，實
    無理由。（二）退休金部分：由被上訴人提出之93年7月份
    薪資明細單分別說明如下：(一)本俸：每日勤怠正常者，核給
    406.5元。(二)技勤本俸：針對路線長短及勞務程度訂定標準
    發給，係鼓勵駕駛員能達成預定之趟次。(三)伙食費：在法定
    1,800元額度內給予免稅之福利。(四)延長工時加給：超過法
    定工時時，以優於勞動基準法規定之計算方式發給。(五)例休
    假加給：依勞動基準法公告之應休假天數，如有因勤務需要
    排定出車，未能於當月休完者，發予例休假加給，該每日加
    給依當月「本俸」加「延長工時加給」兩項金額除以當月日
    曆天數得之。(六)ISO安全獎金：當月總點數達標準以上，且
    安全服務良好，未違反行車安全之規定者，加發3,000元之
    獎金。(七)清潔獎金：為因應市場競爭，車輛必須保持整潔而
    訂定之獎金制度，經檢查合格後發給，若檢查不合格則不發
    給。(八)清潔代金：駕駛員為清潔車輛之額外支出，公司給予
    定額補助，但亦需清潔檢查通過後始得發給。由以上項目中
    可得知，本俸與延長工時加給須列入退休金之平均薪資計算
    ，而其他項目則為非經常性給予，係上訴人公司為鼓勵駕駛
    員達成一定目的之獎勵性、恩惠性之給予，不得列入退休金
    之平均薪資計算。是故，上訴人公司於結算被上訴人之平均
    薪資時，以本俸與延長工時加給計算，得出93年7月至93年
    12月之薪資分別為44,424元（12,398＋32,026＝44,424）、
    45,948元（12,398＋33,550＝45,948）、38,485元（12,195
    ＋26,290＝38,485）、38,042元（12,602＋25,440＝38,042
    ）、35,435元（12,195＋23,240＝35,435）、37,051元（12
    ,602 ＋24,449＝37,051）。因此，被上訴人平均工資為39,
    898元【（44,424＋45,948＋38,485＋38,042＋35,435＋37,
    051）÷6＝39,898】，以6個月平均工資乘以30個基數即得1
    ,196,940 元（39, 898×30＝1,196,940），上訴人公司已
    依法給付，並由被上訴人領取之，上訴人公司並不需再另為
    給付如原審判決之退休金差額333,180元。（三）老年給付
    部分：由以上說明可得知，計算退休金之平均工資係以本俸
    加延長工時加給之總和，即每月皆維持在33,300元左右，上
    訴人公司以薪資33,300元投保之，為有理，故被上訴人領取
    老年給付1,501,431元（參卷附勞工保險局核定通知書，按
    退職當月起前3年之平均月投保薪資為34,917×43＝1,501,4
    31）亦屬有理，上訴人公司並不需再另為給付如原審判決之
    老年給付差額304,569元。綜上所述，上訴人公司以優於勞
    動基準法之方式給付加班費，並合理計算退休金及老年給付
    ，並依法給付被上訴人，被上訴人自不得再另行計算請求等
    語，資為抗辯。
三、兩造對於被上訴人自79年1月16日起受僱於上訴人，按月領
    薪，至94年1月15日止已服務滿15年，且被上訴人為37年出
    生，已年滿55歲，合於勞動基準法規定之退休條件辦理退休
    ，可領取30個基數（即月平均工資）之退休金。被上訴人已
    於94年1月31日領取退休金1,196,940元及老年給付1,501,43
    1元。另兩造均同意「本俸」及「延長工時加給」二項算入
    基本工資等情，為兩造所不爭執，復有被上訴人提出之連線
    郵局電腦託收票據收據、93年7至12月薪資明細單、勞工保
    險局核定通知書影本各1紙在卷可稽（見94年度南勞調字第
    14號卷第12至19頁、原審卷第147頁），堪信為實。
四、被上訴人另主張其上開所領取之退休金及勞工保險老年給付
    均有所短少等情，惟為上訴人所否認，並以前揭情詞置辯。
    茲本件應審究者闕為：(一)技勤本俸、伙食費、例休假加給、
    ＩＳＯ安全獎金、清潔獎金、清潔代金、窗簾補貼、膠水補
    貼、楷模獎金是否應計入平均工資，以計算退休金？(二)上訴
    人應給付被上訴人之退休金是否有短少？若有，上訴人應給
    付之差額為何？(三)加班費之請求有無理由？若請求加班費有
    理由，應以何為計算基準？(四)被上訴人所領取之勞工保險老
    年給付是否有短少？若有，上訴人應給付之差額為何？經查
    ：
（一）按所謂工資，係指勞工因工作而獲得之報酬，包括工資、
      薪金及按計時、計日、計月、計件以現金或實物等方式給
      付之獎金、津貼及其他任何名義之經常性給與均屬之，勞
      動基準法第2條第3款定有明文。又勞動基準法施行細則第
      10條規定: 「其他任何名義之經常性給與，係指左列各款
      以外之給與：一、紅利。二、獎金：指年終獎金、競賽獎
      金、研究發明獎金、特殊功績獎金、久任獎金、節約燃料
      物料獎金及其他非經常性獎金。三、春節、端午節、中秋
      節給與之節金。四、醫療補助費、勞工及其子女教育補助
      費。五、勞工直接受自顧客之服務費。六、婚喪喜慶由雇
      主致送之賀禮、慰問金或奠儀等。七、職業災害補償費。
      八、勞工保險及雇主以勞工為被保險人加入商業保險支付
      之保險費。九、差旅費、差旅津貼及交際費。十、工作服
      、作業用品及其代金。十一、其他經中央主管機關會同中
      央目的事業主管機關指定者。」故工資係勞工之勞力所得
      ，為其勞動之對價，且須為經常性之給與，始足當之。所
      謂經常性之給與，係指非勞動基準法施行細則第10條所列
      各款之情形，縱在時間上、金額上非固定，只要在一般情
      形下經常可以領得之給付即屬之，亦即只要某種給與係屬
      工作上之報酬，在制度上有經常性者，即得列入平均工資
      以之計算退休金。又按績效獎金係以勞工達成預定目標而
      發放者，具有因工作而獲得之報酬性質，需要受僱人之工
      作方能獲得，依上開勞動基準法第2條第3款暨同法施行細
      則第10條之規定，應認屬工資範疇。再按交通及伙食津貼
      之性質，係對每一從事工作之勞工給與便利工作之報酬，
      亦應視為其提供勞務所得之薪資，於計算平均工資時，一
      併列入計算，不因其給付方式不同，而受影響（最高行政
      法院78年度判字第2552號判決參照）。
（二）下列項目是否應計入平均工資，以計算退休金？茲分別論
      述如后：
    1.技勤本俸：
      依上訴人之陳述，技勤本俸係針對路線長短及勞務程度訂
      定標準發給，係鼓勵駕駛員能達成預定之趟次（見上訴人
      94年9月13日答辯狀，94年度南勞調字第14號卷第31-1頁
      ），則技勤本俸非屬上揭勞動基準法施行細則第10條第2
      款之年終獎金、競賽獎金、研究發明獎金、特殊功績獎金
      、節約燃料物料獎金及其他非經常性獎金，核其性質應屬
      績效獎金。況技勤本俸之給與，自被上訴人之薪資單中觀
      之，係每個月固定給付之項目，有被上訴人提出之93年7
      月至12月薪資明細表在卷可稽（見94年度南勞調字第14號
      卷第13至18頁），核其性質應為經常性之給與，縱在金額
      上無固定數額，惟該技勤獎金既係被上訴人在一般情形下
      經常得受領之給付，應屬工作上之報酬，依上開說明，堪
      認為係屬工資無訛。上訴人雖主張技勤本俸係上訴人公司
      為鼓勵駕駛員能達成預定目標趟次，而給付具獎勵性之給
      與；因駕駛員能否達成尚不確定，故此項給與非屬經常性
      ，不得列入平均工資之計算云云，然觀諸上訴人於原審所
      提出之里程薪資明細表（見原審卷第43至55頁），每位駕
      駛員每月均有受領本項給與，自屬經常性之給與，故上訴
      人上開主張，實不可採。
    2.伙食費：
      依勞動基準法施行細則第10條之規定，可知凡不屬該條各
      款所列之金額，均屬經常性給與。是上訴人核發被上訴人
      每月1,800元之伙食費用，乃勞工因工作而獲得之報酬，
      屬經常性之給與，亦非勞動基準法施行細則第10條各款所
      列範圍內，且揆之上開最高行政法院78年度判字第2552號
      判決，堪認伙食費自應計入平均工資，上訴人主張伙食費
      係屬上訴人公司為改善勞工生活而給付並無勞動對價之津
      貼，雖每月固定給與，但係屬於津貼性質云云，即不足採
      。
    3.例休假加給：
      依上訴人主張例休假加給係依勞動基準法公告之應休假天
      數，如有因勤務需要排定出車，未能於當月休完者，即發
      給之等情，可知例休假日是否因未休而應發給工資，與勞
      工個別月份之實際出勤日數有關，非每月均可享有此項工
      資之領取，即不符「經常性給與」之要件，而前揭勞動基
      準法第2條第3款有關工資之定義係以「經常性給與」為認
      定標準。因之，休假加給雖名為加給，實係休假日未休之
      工資，既非經常性給與，自不應列入平均工資計算退休金
      ，應堪認定。
    4.ISO安全獎金：
      被上訴人每月均固定領有3,000元之ISO安全獎金，有上開
      薪資明細單在卷可稽，已屬「經常性給與」。上訴人雖抗
      辯該項獎金係當月總點數達標準以上，且安全服務良好，
      未違反行車安全之規定，加發3,000元之獎金云云，惟自
      上訴人提出之薪資總表及里程薪資明細表觀之，大部分在
      職之駕駛員每月均受領本項給與3,000元（見原審卷第11
      至55頁），其性質雖係激勵員工士氣，加強服務乘客，並
      鼓勵未違規之駕駛，然各駕駛員須付出相對之注意義務才
      能達到上開目的，亦即被上訴人須維持一定之「勤勞度」
      ，自係因勞務付出而獲致之經常性報酬，非偶然性之競賽
      獎金或特殊功績獎金等勞動基準法施行細則第10條第2款
      之獎金範疇，要屬工資之一部。
    5.清潔獎金及清潔代金：
      「清潔獎金」係為因應市場之競爭，車輛必須保持清潔而
      訂定之獎金制度，經檢查合格後發給。而「清潔代金」，
      係駕駛員為清潔車輛之額外支出，公司給予定額補助。本
      件被上訴人每月皆領取清潔獎金、清潔代金，亦有上開薪
      資明細單在卷可稽，顯然此屬經常性之給與。況清潔獎金
      及清潔代金，雖名曰「獎金」、「代金」，實為擔任駕駛
      員之被上訴人於收班後從事清理車輛工作之對價，自為被
      上訴人因勞力付出而獲得之報酬，屬經常性之給與，又非
      屬勞動基準法施行細則第10條各款所列之情形，自屬工資
      之一部。
    6.窗簾補貼及膠水補貼：窗簾補貼及膠水補貼係屬上訴人對
      於被上訴人對窗簾及膠水費用支出之補貼，與被上訴人之
      勞務付出尚無直接關係，非屬從事勞動之對價，亦非經常
      性給與，尚難認係工資之一部分。
    7.楷模獎金：依上開被上訴人之薪資明細單以觀，楷模獎金
      並非每個月均可領取，且領取之金額或為800餘元或為900
      餘元不等，其應為上訴人獎勵駕駛員達成一定目的之獎勵
      性、恩惠性給與，尚難認為係工資之一部分。
（三）綜上所述，除例休假加給、窗簾補貼及膠水補貼、楷模獎
      金非屬工資外，其餘技勤本俸、伙食費、ISO安全獎金、
      清潔獎金、清潔代金均應為工資之一部。被上訴人主張其
      係於94年1月15日退休，其於94年1月份並無工作，因而其
      關於平均工資之計算應以原因發生時之前6個月即93年7月
      至93年12月計算一節，上訴人對此並不爭執，且其原給付
      與被上訴人退休金之計算基準，亦應以此期間為計算之期
      間，其平均工資，自應以此期間內被上訴人實領薪資數額
      為計算基準。則被上訴人實領薪資而得計入平均工資計算
      之金額分別為93年7月57,832元、8月59,405元、9月48,56
      5元、10月47,735元、11月44,645元、12月47,840元，則
      被上訴人於退休前6個月之月平均工資應為51,004元（57,
      832+59,405+48,565+47,735+44,645+47,840＝306,022，3
      06,022÷6=51,004，元以下四捨五入），被上訴人主張其
      月平均工資為51,429元；上訴人抗辯被上訴人退休前6個
      月平均工資為39,898元，均無可採。被上訴人自79年1月
      16日開始受僱於上訴人，至94年1月15日已屆滿15年，且
      被上訴人為37年11月20日出生，至94年1月15日離職時，
      已年滿55歲，合於勞動基準法第53條第1款規定之退休資
      格，而依勞動基準法第55條第1項第1款規定，退休金之給
      付標準計算，被上訴人工作年資為15年，應可領得30個基
      數之退休金；而依勞動基準法第55條第2項規定，每一基
      數之標準即為核准退休時1個月之平均工資，則被上訴人
      應可領取之退休金應為1,530,120元（51,004x30=1,530,1
      20元），被上訴人已自上訴人公司領得1,196,940元之退
      休金，有上開連線郵局電腦託收票據收據影本1紙在卷可
      稽，則上訴人尚應給付短少之333,180元（1,530,120-1,
      196,940=333,180），被上訴人此部分主張於此範圍內為
      有理由，其超過此數額之請求，則非有理由。
（四）被上訴人又主張其於受僱於上訴人期間，自79年1月16日
      到職，皆於上訴人公司指派及監督下執行職務，至退休時
      止，每因排班時間不固定，而有嚴重超時工作之情形，平
      均每天工作時間長達12小時至16小時，但上訴人並未依法
      計算並給付加班費，故請求上訴人應給付被上訴人89年1
      月1日起至93年12月31日止之加班費等語，惟為上訴人所
      否認，並抗辯稱上訴人給付之加班費分為逾時津貼及功績
      獎金，於88年度後合併更名為延長工時加給，其給付已經
      優於勞動基準法之規定，被上訴人不得再行請求等語。經
      查，依據被上訴人所提出之上開薪資明細單及上訴人所提
      出之里程薪資明細表（見原審卷第43至55頁）所示，被上
      訴人之薪資結構除本俸外，其餘以依點數計算之金額為主
      要之成份，再加計其餘加給金額，而於該以點數計算之金
      額部分之項目則為「延長工時加給」，此有上開被上訴人
      提出之薪資明細單影本在卷可參。因該薪資之計算方法乃
      係兩造間行之有年之計算方式，應足堪認為乃雙方間僱傭
      關係契約內容之一部。如以勞動基準法規定之計算加班費
      之方法判斷，雖延長工時之工資應按原約定工資加成計算
      ，但至多亦不致於高出原有薪資數額之情形，而被上訴人
      實領薪資之中延長工時加給之金額遠高於本俸金額，則上
      訴人抗辯稱其計算受僱人延長工時之加班費已經優於勞動
      基準法之計算方式一節，即非無可採。而被上訴人得向上
      訴人領取之延長工時加給，上訴人業已全部按月支付完畢
      ，乃被上訴人所不爭執之事實，則上訴人抗辯稱被上訴人
      已不得再向上訴人請求此部分給付一節，應屬可採，則被
      上訴人此部分請求，自屬無理由。另被上訴人要求上訴人
      提出89年至93年之每日延長工時時數、延時工資及工資清
      冊，以作為核算加班費之依據，上訴人則抗辯上開資料，
      伊僅有保存1年之義務等語。按僱主應置備勞工簽到簿或
      出勤卡，逐日記載勞工出勤之情形。此項簿卡應保存1年
      ；勞動基準法第30條第5項定有明文。則上訴人抗辯伊僅
      有保存1年之義務，伊無法提出上開延長工時時數、延時
      工資及工資清冊，尚屬可信。
（五）又按參加保險之年資合計滿15年，年滿55歲退職者，得請
      領老年給付。被保險人請領老年給付者，其保險年資合計
      每滿1年按其平均月投保薪資，發給1個月老年給付；其保
      險年資合計超過15年者，其超過部分，每滿1年發給2個月
      老年給付。滿半年者以1年計。投保單位，將投保薪資金
      額以多報少或以少報多者，勞工因此所受損失，應由投保
      單位賠償之；勞工保險條例第58條第1項第2款、第59條、
      第72條第2項後段分別定有明文。查被上訴人勞工保險總
      投保年資為29年，有勞工保險局95年11月16日保給老字第
      09510255290號函在卷可資佐憑（見原審卷第311頁），前
      15年每年1個基數，後14年每年2個基數，合計共43個基數
      。復按以現金發給之保險給付，按被保險人發生保險事故
      之當月起前6個月平均月投保薪資計算；其以日為給付單
      位者，以平均月投保薪資除以30為日給付額。但老年給付
      按被保險人退休之當月起前3年之平均月投保薪資計算，
      參加保險未滿3年者，按其實際投保年資之平均月投保薪
      資計算。前條所稱之月投保薪資，係指由投保單位按被保
      險人之月薪資總額，依投保薪資分級表之規定，向保險人
      申報之薪資；勞工保險條例第19條第2項、第14條第1項亦
      分別定有明文。查被上訴人退休前3年即自91年1月至93年
      12月之薪資如附表所示，有上開上訴人提出之薪資總表及
      里程薪資明細表各1份在卷可稽，則被上訴人退休前3年之
      平均月薪資為51,324元，是被上訴人以其所提出之勞工保
      險投保薪資分級表1紙（見原審卷第298頁）為憑，主張伊
      每月薪資均在42,000元以上，依勞工保險投保薪資分級表
      之規定，應以月投保薪資42,000元投保第22級一節，即非
      無據。則被上訴人本應領取勞工保險老年給付為1,806,00
      0元（42000x43=1,806,000），惟上訴人僅以平均每月33,
      000元為被上訴人投保，致被上訴人退休時僅領取1,501,4
      31元之老年給付，此有上開勞工保險局95年11月16日保給
      老字第09510255290號函在卷可稽，被上訴人因短少領取
      304,569元（1,806,000－1,501,431＝304,569）之老年給
      付，而依勞工保險條例第72條第2項之規定請求上訴人給
      付老年給付之差額304,569元等語，於法有據，應予准許
      。末查，關於勞工保險投保薪資之標準，乃屬法律之強制
      規定，且係維持整體勞工保險體系之基礎，否則勞工保險
      保險費如不能如實收取，可能危及勞工保險財務狀況，而
      如未按實際發給之薪資數額投保，尚有勞工保險條例第72
      條規定之處罰，非屬可由當事人自行協議變更之事項，上
      訴人抗辯稱被上訴人對於以33,000元投保並無異議，被上
      訴人不得再為爭執一節，尚無可採。
五、綜上所述，被上訴人請求上訴人給付退休金差額333,180元
    及勞工保險老年給付差額304,569元，合計為637,749元及自
    起訴狀繕本送達翌日（即94年8月13日）起至清償日止，按
    週年利率百分之5計算之法定遲延利息之範圍內為有理由，
    應予准許；至於被上訴人之請求超過該數額部分及關於加班
    費之請求部分則為無理由，應予駁回。原審就前揭應准許部
    分為被上訴人勝訴之判決，並依兩造之聲請，酌定擔保金額
    為准、免假執行之宣告；就超過上開應准許部分，為被上訴
    人敗訴之判決，及駁回其假執行之聲請，經核並無不合。上
    訴人上訴意旨指摘原判決上開准許部分有不當之處，求予廢
    棄改判，為無理由，應予駁回。
六、按判決如有誤寫、誤算或其他類此之顯然錯誤者，法院得依
    聲請或依職權以裁定更正；其正本與原本不符者亦同，民事
    訴訟法第232條第1項定有明文。查原審判決主文第一項有如
    本件主文第二項所示之顯然錯誤，應予更正。
七、本件事證已臻明確，兩造其餘攻擊防禦方法及證據資料，核
    與本件判決結果不生影響，不予一一論述，併予敘明。
八、據上論結，本件上訴為無理由，依民事訴訟法第449條第1項
    第232條第1項、第78條，判決如主文。
中　　華　　民　　國　　96　　年　　 5　　月　　22　　日
                  民事第四庭  審判長  法　官   王惠一
　　　　　　　　　　　      　　　  　法　官   林永茂
　　　　　　　　　　　      　　　　  法　官   王浦傑
上為正本係照原本作成。
不得上訴。
中　　華　　民　　國　　96　　年　　 5 　　月　　23　 日
                                      書記官   廖英琇
附表：
       被上訴人戊○○退休前3年薪資平均總表
      ┌──┬────┬──┬────┬──┬────┐
      │91  │ 薪津   │92  │薪津    │93  │薪津    │
      │年度│ 總額   │年度│總額    │年度│總額    │
      ├──┼────┼──┼────┼──┼────┤
      │1月 │61,689元│1月 │58,013元│1月 │61,325元│
      ├──┼────┼──┼────┼──┼────┤
      │2月 │61,012元│2月 │60,946元│2月 │52,713元│
      ├──┼────┼──┼────┼──┼────┤
      │3月 │50,817元│3月 │55,456元│3月 │54,526元│
      ├──┼────┼──┼────┼──┼────┤
      │4月 │57,460元│4月 │50,870元│4月 │55,848元│
      ├──┼────┼──┼────┼──┼────┤
      │5月 │53,483元│5月 │39,089元│5月 │59,337元│
      ├──┼────┼──┼────┼──┼────┤
      │6月 │50,173元│6月 │45,433元│6月 │55,696元│
      ├──┼────┼──┼────┼──┼────┤
      │7月 │實領    │7月 │53,124元│7月 │58,862元│
      │    │15,426元│    │        │    │        │
      │    │因病休假│    │        │    │        │
      │    │以投保薪│    │        │    │        │
      │    │資33,300│    │        │    │        │
      │    │元計算  │    │        │    │        │
      ├──┼────┼──┼────┼──┼────┤
      │8月 │實領    │8月 │61,551元│8月 │60,448元│
      │    │7,540 元│    │        │    │        │
      │    │因病休假│    │        │    │        │
      │    │以投保薪│    │        │    │        │
      │    │資33,300│    │        │    │        │
      │    │元計算  │    │        │    │        │
      ├──┼────┼──┼────┼──┼────┤
      │9月 │留職停薪│9月 │53,533元│9月 │48,685元│
      │    │以投保薪│    │        │    │        │
      │    │資33,300│    │        │    │        │
      │    │元計算  │    │        │    │        │
      ├──┼────┼──┼────┼──┼────┤
      │10月│留職停薪│10月│56,081元│10月│47,855元│
      │    │以投保薪│    │        │    │        │
      │    │資33,300│    │        │    │        │
      │    │元計算  │    │        │    │        │
      ├──┼────┼──┼────┼──┼────┤
      │11月│留職停薪│11月│52,190元│11月│44,765元│
      │    │以投保薪│    │        │    │        │
      │    │資33,300│    │        │    │        │
      │    │元計算  │    │        │    │        │
      ├──┼────┼──┼────┼──┼────┤
      │12月│56,986元│12月│55,252元│12月│47,960元│
      ├──┼────┼──┼────┼──┼────┤
      │總計│558,120 │總計│641,538 │總計│648,020 │
      │    │元      │    │元      │    │元      │
      ├──┼────┼──┼────┼──┼────┤
      │平均│46,510元│    │53,462元│    │54,002元│
      │月薪│        │    │        │    │        │
      │資  │        │    │        │    │        │
      ├──┼────┴──┴────┴──┴────┤
      │平均│(558,120＋641,538＋648,020)÷36＝51,324 │
      │月薪│                                        │
      │津  │                                        │
      └──┴────────────────────┘
91年7月起，因被上訴人舊疾復發 (椎間盤突出)，故7月、8月因
病請假，9月至11月留職停薪；經核算月平均薪津為51,324元。
